【裁判字號】    90,再,1
【裁判日期】    900328
【裁判案由】    公共危險
【裁判全文】
臺灣高等法院臺南分院刑事判決              九十年度再字第一號  Ａ
      上  訴  人
      即  被  告  乙○○○
      選任辯護人  邱  創  典
右上訴人因公共危險案件，不服臺灣嘉義地方法院八十八年度易字第五三八號中華民
國八十八年十二月二十三日第一審判決（起訴案號：臺灣嘉義地方法院檢察署八十八
年度偵字第一○○九號），提起上訴，經本院判決確定後，被告聲請再審，本院裁定
開始再審，茲判決如左：
      主      文
原判決撤銷。
乙○○○失火燒燬現供人使用之住宅，處有期徒刑伍月，如易科罰金，以參佰元折算
壹日。
      事      實
一、乙○○○明知其位於嘉義市○○○路三五二號其子吳慶豐、吳慶亮、吳慶軒共有
    而現非供人居住使用之舊住處，係屬老舊之木造房屋，平日由其管理使用，本應
    注意電器使用之安全，及隨時檢修屋內電線，並及時換修保養，以確保用電之安
    全，避免因電線短路走火釀成火災，而依當時之情狀，並無不能注意之情事，竟
    怠於注意，疏未維護檢視、換修保養屋內老舊之電線，致於民國（下同）八十七
    年十二月二十八日四時五十一分許，因屋內客廳上部電扇軸承卡死，於通電中造
    成電線短路起火，致上開房屋起火燃燒，火勢並向東側延燒，致同路段三五○號
    現供吳知居住使用之住宅全燬，三四八號現供辛○○使用之住宅、三四六號現供
    丁○○等人使用之住宅則半燬，而三四○號（起訴書誤載為三四○號之一）現供
    甲○○使用之住宅後方倉庫屋頂亦遭燒燬。
二、案經被害人吳知之女丙○○、辛○○、丁○○、甲○○訴由嘉義市警察局第一分
    局報請台灣嘉義地方法院檢察署檢察官偵查起訴。
      理      由
一、訊據上訴人即被告乙○○○固不否認右揭時、地發生火災之事實，惟矢口否認有
    何過失，辯稱：其年事已高，不可能於天寒之際猶使用電扇，且若係其屋內之電
    扇軸承卡死而遇熱起燃，則電扇、底座、及其上方之天花板均將嚴重燒燬，然該
    電扇底座完好如初，天花板燒燬情形亦不嚴重，故失火肇因絕非電扇，火災起火
    地點應非自三五二號屋內云云。
二、經查：
  （一）門牌號碼嘉義市○○○路三五二號之房屋，於八十七年十二月二十八日四時
        五十一分許發生火災，除上開房屋燒燬外，並向東延燒至三五○號、三四八
        號、三四六號及三四○號後方倉庫屋頂等事實，迭據在場目睹之被害人丁○○、甲○○等人於警訊中指述甚詳，並據證人即居住於三四八號之被害人辛○○於原審調查中到庭結證稱：「（問：火災發生時有否在現場？）有人通
        知我們，我們才起來，濃煙從三五二號那邊吹過來．．．」（見原審卷第三
        十一頁第三行以下）等語在卷。
  （二）復查：
      1.火災事故發生後，三五二號房屋完全燒燬，上層屋頂水泥瓦已掉落，三五○
        號則屋頂橫樑傾倒，僅殘存臨近馬路之鐵捲門及門楣，西側木板牆亦已燒失
        ，三四八號及三四六號則均於屋頂及天花板以上部分嚴重燒燬，三四○號南
        側屋頂部分亦遭燒燬。
      2.消防人員於現場灌救時，即發現火勢已自三五二號屋頂燒穿，下部窗口亦有
        火焰向其東側之三五○號內部延燒，而經過起火戶（即三五二號房屋）上方
        之電線，不時發生短路現象。
      3.而於火勢撲滅後，發現以三五二號燒燬之情形最為嚴重；三五○號之屋頂橫
        樑則嚴重炭化，並向西傾倒，西側木板牆並已燒失，炭化程度以外側較裡側
        嚴重，上部較下部嚴重，而內部燒燬情形，則由西側防火間隔向東、向北依
        序遞減；而三四八號、三四六號亦均以西側較東側燒燬情形嚴重，北側之三
        四○號則僅於南側屋頂部分遭延燒，故研判係自三五二號屋內起燃，而一、
        二樓之火勢再向東延燒所致。
      4.三五二號屋內燃燒之情形，一樓燒燬炭化之程度較二樓為嚴重，且又以客廳
        內鐵製辦公桌上方、樓拱及桌前木質沙發處，炭化情形最為嚴重，並以該木
        質沙發為中心，向四周依序遞減；而辦公桌下部之西、南兩側鐵皮，則由下
        向上因燒烤而嚴重變色；客廳上方之電扇護網、線圈、軸心及鐵製底座等物
        ，均掉落於地面，外殼之熔融則滴落於沙發椅框，電扇底座並因燒烤而嚴重
        變色，並發現其軸心、軸承卡死，且電線插頭銅片亦有熔融之痕跡，顯屬通
        電中，故火勢係自客廳上方電扇附近起燃後，向上發展，而掉落物之餘火引
        燃椅上、茶几上之紙類，擴大向四周發展，並再引燃屋內停放之二部機車，
        而在油箱內汽油之助燃下，火勢益形擴大，而火流向西受三五四號ＲＣ建築
        磚造牆面之阻礙，致向上發展，再向東側牆面窗口突出於防火間隔外繼續延
        燒。
      5.據上述情狀研判本件事故之起火點應於三五二號房屋內，此有嘉義市消防局
        火災原因調查報告書乙份及照片三十幀附於警訊卷內（分別見警訊卷第三○
        頁及第四九頁以下）可稽。
  （三）證人即前往灌救並負責現場勘查之嘉義市消防局小隊長戊○○亦於原審到庭
        證稱：「．．．如警訊卷第三十二號照片，插頭已膨脹，還未到熔解現象，
        如果外在的原因而非電線走火的話，就不會有膨脹熔解現象，因當時總開關
        整個塌陷下去了，但是有發現三五二號電線不時出現短路現象，我們到達時
        ，還有這種情形．．．。」（見原審卷第一○三頁第一行以下）、「．．．
        研判（電扇之鋁合金外殼）熔解滴落，引燃周邊可燃物品，火勢往上竄燒，
        所以鐵桌下面比上面燒燬嚴重，火勢往上竄燒，西面抗阻較大，火勢再往東
        面延燒，所以東面較西面嚴重。」（見原審卷第一○三頁第三行以下）等語
        綦詳。綜上所述，本件火災應係三五二號屋內電線走火所肇致，並於起燃後
        進而延燒於同路段三五○號、三四八號、三四六號及三四○號之事實，應堪
        認定。
  （四）三五二號之房屋，並非被告所有，且被告平日亦未居住於該處，此業據其於
        原審審理中供明：「房子是我兒子的。」等語在卷（見原審卷第二六頁第一
        行），及於警訊時陳稱：「該屋目前無人居住，但我每天固定會回該處燒香
        拜拜，時間為早上六時許及下午約十七時至十八時左右。」等語（見警卷第
        二頁第四行以下）在卷，並經其子吳慶豐、吳慶亮、吳慶軒於警訊中陳述屬
        實。而三五○號現係由被害人吳知居住使用、三四八號現係由辛○○、子○○、癸○○、紀慧如、庚○○、己○○、壬○等居住使用、三四六號現係由
        丁○○等七人居住使用，而三四○號則為甲○○所有等事實，分別經被害人
        吳知之女丙○○、辛○○、丁○○、甲○○於警訊中指訴明確；是三五二號
        之房屋為現非供人使用之他人所有住宅，三五○號、三四八號、三四六號、
        三四○號之房屋，則均為現供人使用之住宅等事實，均堪認定。
  （五）本件火災係自三五二號屋內起燃，已如前述，則被告乙○○○雖未居住於該
        屋內，惟被告每日均至上址焚香祭拜，且職司該屋之管理，此業據其於警訊
        時供承：「該屋目前無人居住，但我每天固定會回該處燒香拜拜，時間為早
        上六時許及下午約十七時至十八時左右。」等語（見警卷第二頁第四行以下
        ），及於原審審理時供明：「平常房子是我在使用、我在管理。」等語在卷
        （見原審卷第一○一頁第四行以下），顯見被告確為該屋之管理、使用人。
        被告雖辯稱八十七年十二月二十七日、二十八日天氣寒冷，不可能使用電扇
        云云，然前述火災發生後所挖掘並予以扣案之電扇軸承業已卡死，該電扇軸
        承之卡死，並非因火災之發生所肇致之現象，此業據證人戊○○於原審結證
        在卷，而該電線插頭之銅片復有熔融之痕跡，且消防人員至現場灌救時，亦
        發現三五二號房屋上方之電線，不時發生短路之現象，已如前述，此均再再
        顯示該三五二號房屋內之電線係在通電中。再者，八十七年十二月二十七日
        自中午十二時起至下午四時許，氣溫均在攝氏二十度以上，復據原審向交通
        部中央氣象局嘉義氣象站函索八十七年十二月份之平均氣溫明細表在卷足憑
        ，由此足認被告並非全然無使用電扇之可能。而被告既為管理使用之人，屋
        內又裝設電器用品及電源配線設備，其平日即應注意電器使用之安全及電線
        設備之維護及維修，以免因電線使用過久劣化或不堪負荷造成走火之情形；
        而依火災發生時之狀況，被告並無不能注意之情事，乃竟疏未注意，致因通
        電中之客廳上部電扇軸承卡死，導致電線短路而釀生本件火災，被告行為顯
        有過失，且其過失與火災發生之間亦有相當因果關係甚明，被告所辯並無足
        取。雖證人湯森雄於本院再審前審理時結稱：火災發生在幾點伊並不知之，
        只看到巷子裡有火災，火尚未高及屋頂即叫人救火云云，惟證人所言只是陳
        述火災發生時之所見，而於本件起火之原因並不知情，是其證詞尚不足資為
        被告有利之認定，併此敘明。
  （六）辯護意旨以：證人戊○○證稱其發現三五二號電線不時出現短路現象，然證
        人當時所見，房屋既已失火，則尚難據此推斷火災係因電線短路起火造成，
        另依中央警察大學鑑定結果亦推翻客廳電扇軸承卡死，於通電中造成電線短
        路起火，致房屋起火燃燒事實，及電線軸承卡死原因依內政部消防署八十八
        年十月六日消屬調字第八八○九七○三號函有因潤滑不良或火場高溫造成等
        因素，是原判決認係電線起火顯非事實云云。然查本院再審前八十九年上易
        字第五九三號卷內所附中央警察大學鑑定書，其鑑定意見雖謂軸承卡死有可
        能是火災前即已卡死，亦有可能是受火燒，因受熱膨脹與生銹造成，欲證明
        電線卡死造成電扇馬達拘束運轉之前提為電扇是在通電中，而依嘉義市消防
        局之研判，其根據是由電扇之插頭上的一個銅片之熔痕來證明其在通電使用
        中，然熔痕有熱熔痕與短路痕，而熱熔痕是為火災造成之結果，短路痕是電
        線不經負載而由火線與地線直接接觸所造成，是以若發現有短路痕即可證明
        是在通電中，但此次插頭之銅片僅是單極，且其是插在插座上，較少有與另
        一極碰觸之可能，因此應是熱熔痕而非短路痕，亦即插頭銅片之熔痕並不能
        證明是在通電中等語，是該鑑定意見並未排除軸承於火災前已卡死及否認有
        在通電中之可能，另證人戊○○於本院訊問時證稱：「當天所察看是軸心是
        卡死的，當時屋主的兒子也在場」、「有通電中的如沒有轉動，就會產生火
        災，電扇片都已燒完」、「〔起火點是否在此點（指電扇懸掛處）〕是的。
        」、「（如何證明當時是通電中）當時三十二號圖插座的銅片有被鎔掉，是
        通電中才會發生這樣的情形。二十七圖和二十五圖是有所不同。」（見本院
        九十年二月六日訊問筆錄），是由卷附照片所示同一房間的插座被鎔毀情形
        有所不一，顯非均因火燒所致，且上開中央警察大學鑑定意見認電扇插頭之
        熔痕應是熱熔痕，並無法推斷即非係電線走火所致，蓋電線走火處如非在插
        頭處則有可能因起火燃燒後燒燬電扇插頭而產生熱熔痕結果，而依在場目睹
        證人丁○○、甲○○、辛○○等人所述之起火點在三五二號處，且現場燒燬
        及延燒情形顯示，本件起火位置在三五二號處，且由一樓燒起，並因而延燒
        至鄰右，並有嘉義市消防局火災原因調查報告書乙份及照片三十幀附卷可證
        ，況中央警察大學鑑定意見亦認「即便是軸承卡死，其火災原因亦應是軸承
        卡死造成拘束運轉致使電能無法轉成機械能而變成熱能，再因其熱造成馬達
        之線圈產生層間短路而後發生火災，因此應詳究有無層間短路痕較為合宜。
        依嘉義市消防局所示應是運轉不順造成軸與軸承間之摩擦，而由摩擦熱導致
        高熱回流，如此則非軸承卡死之問題。」，則本件火災應係電扇使用不當所
        造成應可堪認。又被告職司該屋之管理，本應注意電器使用之安全，及隨時
        檢修屋內電線，並及時換修保養，以確保用電之安全，避免因電線短路走火
        致釀成災，已如上述，其未注意及此，自應負過失責任，尚難以或因係突發
        機械故障或無法預見其電扇之軸承會卡死導致火災，而卸免其責。此外，復
        有現場照片共十三幀各附於臺灣嘉義地方法院檢察署八十八年度偵字第一○○九號卷、他字第一○五號卷，及失火現場示意圖一紙、原審八十八年八月
        十九日勘驗照片三十五幀，八月二十七日勘驗照片十二幀，各附於原審卷第
        四六頁以下、第九六頁以下足稽，並有電扇軸承、底座各一只扣案可佐，本
        案事證已臻明確，被告犯行足堪認定。
三、被告以一失火行為，同時燒燬三五○號、三四八號、三四六號、三四○號之現供
    人使用之住宅，及三五二號之現非供人使用之他人所有住宅，核被告所為，係一
    行為觸犯刑法第一百七十三條第二項之失火燒燬現供人使用之住宅罪及第一百七
    十四條第三項之失火燒燬現非供人使用之他人所有住宅罪，為想像競合犯，應從
    一重之刑法第一百七十三條第二項之失火燒燬現供人使用之住宅罪處斷。被告所
    犯刑法第一百七十四條第三項部分，起訴書雖未敘及，然與已起訴部分有裁判上
    一罪關係，為起訴效力所及，本院自得併予審判，附此敘明。
四、原審以被告罪證明確，予以論罪科刑，固非無見，惟原審認被告所犯應為單純一
    罪，尚有未洽。被告上訴意旨，仍執前詞，否認其犯行，雖無理由，惟原判決既
    有可議，自仍應予以撤銷改判，爰審酌被告未盡其注意義務，平日未注意電器使
    用之安全及配電線路之檢修，而導致火災之發生，燒燬數戶住家房屋，造成鄰近
    人家遭受生命身體財產之嚴重威脅，行為後猶意圖卸責，且尚未與被害人達成民
    事和解等一切情狀，量處如主文第二項所示之刑，並諭知易科罰金之折算標準。
據上論斷，應依刑事訴訟法第三百六十九條第一項前段、第三百六十四條、第二百九
十九條第一項前段，刑法第一百七十三條第二項、第一百七十四條第三項、第五十五
條、第四十一條，罰金罰鍰提高標準條例第一條前段、第二條判決如主文。
本案經檢察官蘇南桓到庭執行職務。
中    華    民    國      九十      年      三      月      二十八      日
                                  臺灣高等法院臺南分院刑事第四庭
                          審判長法官  陳    義    仲
                                            法官  蔡    崇    義
                                            法官  徐    財    福
右正本證明與原本無異。
不得上訴。
                                      法院書記官  王    全    龍
中    華    民    國      九十      年      三      月      二十九      日


司法院資訊處製作；財團法人民間司法改革基金會備份。
